臺灣高等法院刑事判決
109年度上訴字第1799號
上  訴  人  臺灣臺北地方檢察署檢察官
上  訴  人  
即  被  告  吳劭均



選任辯護人  李明諭律師
            陳逸華律師
上  訴  人  
即  被  告  鄭學鴻


被      告  蘇正雄




上列上訴人因被告強盜等案件，不服臺灣臺北地方法院106年度
訴字第360號，中華民國109年3月31日第一審判決（起訴案號：
臺灣臺北地方檢察署105年度少連偵字第154號、第25155號、106
年度少連偵字第90號），提起上訴，本院判決如下：
    主  文
原判決撤銷。
己○○犯附表一、二各編號「主文」欄所示之罪，各處附表一、二
各編號「主文」欄所示之刑。又共同犯強制罪，累犯，處有期徒
刑陸月，如易科罰金，以新臺幣壹仟元折算壹日。不得易科罰金
部分，應執行有期徒刑捌年。
ｓ○○犯附表一編號1至11「主文」欄所示之罪，各處附表一編號1
至11「主文」欄所示之刑。應執行有期徒刑參年。
甲丁○○犯附表二各編號「主文」欄所示之罪，各處附表二各編號
「主文」欄所示之刑。應執行有期徒刑伍年陸月
。己○○未扣案犯罪所得新臺幣陸拾捌萬玖仟元沒收，於全部或一
部不能沒收或不宜執行沒收時，追徵其價額
。    事  
實一、己○○（綽號「飛哥」）與姓名年籍不詳綽號「阿豪」、「
    小阿飛」之成年人共組詐欺集團，自民國104年9月間起，租
    用大陸地區廈門市會展南三路愛琴海社區A棟1302室作為詐
    騙機房，己○○擔任詐騙機房現場管理人，再陸續招攬姓名年
    籍不詳綽號「阿貴」之成年人、Ｕ○○(業經原審法院以105年
    度訴字第22號判決有罪，並經本院以106年度上訴字第2435
    號、最高法院以108年度台上字第2047號駁回上訴確定)、戌
    ○○(業經原審法院以105年度訴字第22號判決有罪，並經本院
    以106年度上訴字第822號駁回上訴確定)、Ｌ○○（業經原審法
    院以105年度訴字第22號判決有罪確定)、ｓ○○（綽號「阿皇
    」）、甲丁○○為詐騙機房成員（俗稱機手），上開機房成員
    各自分工於詐騙機房內隨機撥打電話實施詐騙行為之人員。
    己○○、「阿豪」、「小阿飛」、「阿貴」、Ｕ○○、戌○○、Ｌ○○
    、ｓ○○即共同意圖為自己不法之所有，基於三人以上共同詐
    欺取財之犯意聯絡，己○○、「阿豪」、「小阿飛」、「阿貴
    」、Ｕ○○、戌○○、Ｌ○○於附表一編號1至22所示之詐騙時間，ｓ
    ○○於附表一編號1至11所示之詐騙時間，以「猜猜我是誰」
    之方式，冒充為對方之親友，並佯稱急需現金周轉，使不特
    定被害人陷於錯誤而依指示匯款(詐騙時間、方式、被害人
    、匯款時間、匯入帳戶、匯款金額均如附表一所示)。己○○
    、「阿豪」、「小阿飛」、甲丁○○另共同意圖為自己不法之
    所有，基於三人以上共同詐欺取財之犯意聯絡，於附表二編
    號1至59所示之詐騙時間，以「猜猜我是誰」之方式，冒充
    為對方之親友，並佯稱急需現金周轉，使不特定被害人陷於
    錯誤而依指示匯款(詐騙時間、方式、被害人、匯款時間、
    匯入帳戶、匯款金額均如附表二所
示)。二、Ｕ○○、戌○○、Ｌ○○於105年1月29日至己○○實際經營、址
    設於新北市○○區○○街00號之邑飛開發有限公司（下稱邑飛公
    司），欲向己○○領取在詐騙機房工作之報酬時，己○○因認Ｕ○
    ○、戌○○、Ｌ○○提早回臺灣造成其損失，竟夥同姓名年籍不詳
    之成年男子10多人，基於強制之犯意聯絡，由己○○先持球棒
    毆打Ｕ○○、戌○○、Ｌ○○(傷害部分未據告訴)，再喝令其等均簽
    立金額各為新臺幣(下同)30萬元、30萬元、40萬元、共計10
    0萬元之本票(3人所簽立本票總金額為300萬元)，Ｕ○○、戌○○
    、Ｌ○○因遭己○○毆打，在眾人環伺下，無法自由離去，乃不
    得已依己○○指示簽立上開本票，並交付己○○收執，己○○即以
    此強暴方式使Ｕ○○、戌○○、Ｌ○○簽署本票而行無義務
之事。　　理 
; 由一、證
據能力  ㈠被告己○○於105年11月2日警詢及偵查中就附表一之犯
    罪事實供承不諱，嗣於原審審理中爭執其於警詢及偵查中自
    白之任意性，辯稱：我當時精神狀況恍惚有疲勞訊問，且受
    到警員誤導不正取供，警詢自白及偵訊自白均非出於任意性
    ，不具有證據能力云云。
惟查：　⒈經原審勘驗105年11月2日警詢錄音光碟，勘驗結果為
    ：①據筆錄記載，被告己○○第一次警詢筆錄開始製作時間為
    「105年11月1日17時28分」，結束時間為「105年11月1日17
    時50分」(少連偵154卷第18頁)，詢問時間全長約22分。本
    次勘驗為第二次警詢筆錄，開始製作筆錄時間為「105年11
    月2日7時25分」，距離前次警詢已歷時13時35分，結束時間
    為「105年11月2日9時55分」(少連偵154卷第5頁)，詢問時
    間全長約2時31分，詢問時間並非夜間，亦無違刑事訴訟法
    第93條之1法定障礙事由經過期間不得訊問之規定。②於詢問
    之初，警員有詳細告知權利事項，被告己○○並已委任辯護人
    到場陪同製作筆錄，符合法定程序。③詢問全程錄音錄影，
    並未中斷，警員採一問一答方式，筆錄悉依被告己○○陳述意
    旨詳實記載，詢問過程警員語氣平和，被告己○○均能針對問
    題回答，對於犯罪事實亦能詳盡說明交代，神情態度聲音均
    自然無異狀，意識仍為清楚。且過程中被告己○○亦有仔細核
    對警員同步繕打之筆錄內容，於製作筆錄之末，警員詢問被
    告己○○，問答時所繕打的筆錄內容是否有看，被告己○○亦陳
    稱有等語。④另於詢問過程中，被告己○○多次於回答問題後
    ，詢問辯護人及警員，這樣回答是否正確等語，對於有疑義
    之處，亦多次對辯護人及警員提出問題詢問及要求修改筆錄
    等。又詢問過程中被告己○○亦主動向警員要求喝水、上廁所
    ，警員並有給予被告己○○兩次休息時間，被告己○○能自由走
    動，於第一次休息時間尚能與警員閒聊達3分鐘，雖於製作
    筆錄之末被告己○○曾閉目數秒，略顯疲態，並陳稱昨日沒什
    麼睡，精神恍惚狀況不太好，經回想後要修改筆錄等語，然
    尚無明顯意識不清楚或答覆內容時空錯亂之狀態。⑤又警詢
    筆錄之內容，雖未逐字逐句記載，均依被告己○○之陳述意思
    逐一記載其要旨，不影響筆錄之連續性及正確性。又被告己
    ○○於筆錄製作過程中，雖曾有多次咳嗽、欲咳痰、欲嘔吐之
    反應，然經員警詢問其狀況時，其回答「其身體原本就不是
    很好」、「胃不好、胃脹氣吃不下東西」等語，並表示可以
    繼續製作筆錄，全程坐著應訊，並自由取用喝水，且針對警
    員詢問問題回答能正常回答，並詳為說明交代，同時亦確認
    警員繕打其回答內容之筆錄內容有無符合其意思，神態、音
    量及意識正常等節，有原審107年1月3日勘驗筆錄及錄影擷
    取畫面在卷可憑（原審卷一第207頁反面至228頁）。足見被
    告己○○於該日警詢筆錄製作過程中，雖略顯疲態，然對於警
    員詢問問題均能正常陳述，並多次確認詢問及回答內容是否
    正確，並無配合警員回答問題之情，且有辯護人陪同在場，
    難認警員有施以強暴、脅迫或疲勞訊問等不正方法取供之情
    ，堪信被告己○○於警詢中之供述係出於其自由意識而為，自
    有證據
能力。　⒉經原審勘驗105年11月2日偵訊錄音光碟，勘驗結果為
    ：①據筆錄記載，被告己○○前次警詢筆錄結束時間為「105年
    11月2日9時55分」（少連偵154卷第5頁）。本次勘驗為偵訊
    筆錄，開始製作筆錄時間為「105年11月2日15時17分」，距
    離前次警詢已歷時5時22分，結束時間為「105年11月2日16
    時7 分」（檔案顯示時間），訊問時間全長約50分，訊問時
    間並非夜間，亦無違刑事訴訟法第93條之1法定障礙事由經
    過期間不得訊問之規定。②於訊問之初，檢察官有詳細告知
    權利事項，被告己○○並已委任辯護人到場陪同製作筆錄，符
    合法定程序。③訊問全程錄音錄影，並未中斷，檢察官採一
    問一答方式，筆錄悉依被告己○○陳述意旨詳實記載，訊問過
    程檢察官語氣平和，被告己○○均能針對問題回答，對於犯罪
    事實亦能詳盡說明交代，神情態度聲音均自然無異狀，意識
    仍為清楚。④又偵訊筆錄之內容，均依被告己○○之陳述逐一
    記載其要旨，雖未逐字逐句記載，然不影響筆錄之連續性及
    完整性。且訊問過程中，被告己○○亦無疲勞或身體不適等反
    應，顯見訊問過程亦未達疲勞訊問之程度，其自白仍出於自
    由意志，具有任意性等節，有原審107年2月8日勘驗筆錄在
    卷可憑（原審卷二第16頁反面至17頁）。足見被告己○○於該
    日偵訊筆錄製作過程中，並無疲勞狀態，意識狀況正常，對
    於檢察官訊問問題均能正常陳述，並針對檢察官訊問問題逐
    一回答，並無配合檢察官回答問題之情，且有辯護人陪同在
    場，難認檢察官有施以強暴、脅迫或疲勞訊問等不正方法取
    供之情，堪信被告己○○於偵查中之供述係出於其自由意識而
    為，亦有證據
能力。　㈡本案作為認定事實所引用被告己○○、ｓ○○、甲丁○○以外
    之人於審判外之供述證據，均未經當事人及辯護人於言詞辯
    論終結前聲明異議，本院審酌各該證據資料製作時之情況，
    亦無違法不當及證明力明顯過低之瑕疵，依刑事訴訟法第15
    9條之5規定，認均有證據能
力。　　二、得心
證之理由　　被告己○○否認有何加重詐欺及強制之犯行，被告ｓ○
    ○、甲丁○○亦否認有何加重詐欺之犯行，被告己○○辯稱：我
    於104年9月至105年10月有去廈門做海產生意，我在大陸沒
    有在機房工作，詐騙集團的人是大陸人，我認識詐騙集團的
    人是在廈門認識的，我後來有介紹大陸詐騙集團的人與Ｕ○○
    、「阿貴」、戌○○、Ｌ○○這幾個臺灣人認識，一開始我不曉
    得他們做什麼，後來聽說有做詐騙機房打電話的，但不關我
    的事情，我沒有參與，我不知道他們如何打電話、如何詐騙
    、如何算錢；105年1月29日我有在邑飛公司，Ｕ○○、戌○○、Ｌ
    ○○有去我公司，我叫他們來還我錢，當時有人來來往往，但
    我公司當時沒有其他員工，我有用球棒打Ｕ○○、戌○○、Ｌ○○，
    因為他們欠我錢，沒有還我錢，我說欠我多少錢，要簽本票
    給我，不然沒有證據，他們自己簽100萬元的本票，就是30
    萬元、30萬元、40萬元的本票，至於他們如何簽本票我忘記
    了，他們簽完後交給我，後來我丟掉了云云。被告ｓ○○辯稱
    ：104年11月至105年1月我有去廈門，我是去做水產，我是
    跟一位「林大哥」的人，我沒有跟己○○一起去做，我認識Ｕ○
    ○、戌○○，不認識Ｌ○○，我在廈門時沒有跟Ｕ○○、戌○○一起工
    作，也沒有參與機房工作云云。被告甲丁○○辯稱：我跟己○○
    是朋友，我不知道己○○有無在機房工作，己○○也沒有請我去
    幫他做什麼事情，我請己○○幫我問強波器的事情，因為我之
    前有跑大陸幫人帶東西，那邊剛好有人問我強波器的事情，
    我就問己○○，己○○說要幫我問問看，後來己○○跟我說有，我
    於105年2月至105年10月有去廈門，因為我在那邊有女朋友
    ，我去找她，且去那邊看看有沒有工作可以做，我是去廈門
    做防水
云云。經查：　
㈠事實一部分　
⒈不爭執事實　　詐騙集團成員於附表一編號1至22、附表二編號
    1至59所示之詐騙時間，以「猜猜我是誰」之方式，冒充為
    對方之親友，並佯稱急需現金周轉，使不特定被害人陷於錯
    誤而依指示匯款(詐騙時間、方式、被害人、匯款時間、匯
    入帳戶、匯款金額均如附表一、二所示)等情，有附表一、
    二「相關證據」欄所示之證據在卷可查，此部分事
實首堪認定。　⒉本件爭點為，被告己○○有無參與附表一編號1至
    22、附表二編號1至59之詐騙犯行，被告ｓ○○有無參與附表一
    編號1至11之詐騙犯行，被告甲丁○○有無參與附表二編號1至
    59之詐騙犯行
，茲論述如下：　⑴被告己○○附表一編
號1至22部分　①被告己○○於警詢中供稱：我自104年9月間出資約
    30萬元與「阿豪」、「小阿飛」共同成立詐騙集團，我所出
    資成立之詐騙機房成員除我之外，還有「阿豪」、「小阿飛
    」及Ｌ○○、Ｕ○○、戌○○，「阿豪」跟我一樣是出資的人，「小
    阿飛」是負責教導詐騙機房成員如何詐騙民眾及話術，我負
    責該詐騙集團電信機房之管理及部分資金，我們以中國大陸
    廈門海邊區域的愛琴海社區A棟13樓為詐騙集團電信機房，
    該址是「阿豪」、「小阿飛」找人頭來承租的，然後供我們
    使用，電信機房設備僅有臺灣地區的行動電話及SIM卡，係
    由「阿豪」、「小阿飛」所購買提供，Ｕ○○、戌○○有跟我借
    錢做生意，都沒還我錢，後來Ｕ○○、戌○○說要做詐騙工作，
    問我有沒有這方面的人脈及資源，藉以還我錢，所以我出資
    及購買機票讓他們過去大陸做詐騙工作，Ｌ○○、Ｕ○○、戌○○負
    責撥打電話詐騙臺灣民眾，我們以依民眾的個資打電話給民
    眾，假裝是他們的親友向他們借貸周轉，於民眾受騙後，再
    以簡訊傳送人頭帳戶給被害人匯款等語（少連偵154卷第5頁
    反面至11頁、121頁至126頁反面，原審卷一第208至211頁）
    。其於偵查中供稱：一開始我去廈門是要做水產，去那邊認
    識了一些朋友，問我怎麼不做詐騙，說這很好賺，他們說我
    只要帶幾個人，投資一點錢來學習，我說我不懂，他們說他
    們都可以教，事後我再回來臺灣，Ｕ○○跟我做機車借貸，帳
    務都不清不楚，他問我有什麼賺錢的門路，我就跟他提大陸
    朋友的事，Ｕ○○就覺得要去試試看，後來又找了戌○○，我們3
    個就過去了，從104年9月中下旬左右開始，我只做到過年前
    ，我是先投資機票跟飯店，另外有拿4萬多人民幣出來，機
    房據點在廈門市會展南三路愛琴海社區A棟1302室，機房裡
    有手機、SIM卡及菜單（即被害人個人資料），機房成員就
    打電話，被害人上當後，會先緩一下，我們會用公機去要人
    頭帳戶，傳過來後，我們會跟被害人講，請被害人匯進去等
    語（少連偵154卷第76頁反面至79頁，原審卷二第16至17頁
    ）。其於原審訊問時供稱：在大陸認識的「阿豪」邀我擔任
    機房人員管理工作，「阿豪」也有出資，自104年9月多至10
    5年1月多是在大陸廈門機房現場人員，管理機房人員的吃住
    ，我有出資快6萬元人民幣，機房內有電話、人頭卡、菜單
    （即被害人個人資料），機房人員有好幾個，戌○○、Ｕ○○、Ｌ
    ○○是主要的，機房人員是「小阿飛」找的，但「阿豪」是交
    代事情的人等語（聲羈331卷第19頁反面至21頁反面）。又
    被告己○○於104年9月間至105年1月間頻繁進出廈門，有其入
    出境查詢資料存卷可佐(少連偵154卷第67頁至69頁反面)，
    核與被告己○○前述其於104年9月間至105年1月間在廈門機房
    擔任管理
人員一節相符。　②被告己○○於警詢中供稱：我手機內的微信在1
    04年10月13日15時43分與游文傑、張哲維的對話紀錄，是我
    請他們幫我找100張遠傳電信值儲補充卡，用來經營六合彩
    及賭博網站，「小阿飛」也有叫我去問更便宜的電信值儲補
    充卡，要拿來做詐騙用等語（少連偵154號卷第122頁反面、
    129頁）。又被告己○○(下稱A)與游文傑(下稱B)、張哲維(下
    稱C)於104年10月13日15時43分許之微信對話紀錄內容如下(
    少連偵154卷第129頁)，核與被告己○○
A:幫忙找誰認識遠傳電信易付卡充值的盤商就是買大量充值10萬打幾折。300的充值100張打幾折。 最近幫問看 看。C:0K。A:你們三個，有沒有辦法幫忙找到大盤商，我現在就要100張，有沒 有辦法找得到？B:還沒回覆消息，假如急 的話就先買呀。A:我叫年輕人去買，100張是30000塊，他賣我24000而已，就等於少了6000塊，我記得我以前用0000000000那支，我買10000塊，他賣我5000塊而已，我忘記跟誰買的了， 你們還記得嗎 ？B:不知道。C :哪還記得啊。A:再幫我問看看有沒有比較便宜的，年輕人去問打八折而已，幫我問看看有沒有認識的打六折，我記得我以前買打五折，你們幫我間看看有沒有打七折八折的，要不然我一個月補充要花 十幾二十萬了！C:一 定要遠傳的嗎？A:是的，因為我這邊只有遠傳收得到，所以我全部的裝 備是用遠傳的。C:瞭解，你是要買值儲卡嘛不是新門 號嘛，對不對？A:不是不是，儲值的補充卡，就是易 付卡的補充卡。C:瞭解，我請人家去問了，有消息再跟你講。